臺灣桃園地方法院民事判決　　　　　　　92年度家訴字第71號
原　　　告　子○○
訴訟代理人　林　凱律師
複 代理 人　蔡文燦律師
被　　　告　地○○
　　　　　　庚○○
　　　　　　寅○○
　　　　　　未○○
　　　　　　宙○○　　　原住同.
　　　　　　己○○○　　原住台北市○○區○○里○○○路二
　　　　　　丑○○　　　原住台北市○○區○○里○○○路二
　　　　　　巳○○
　　　　　　壬○○
　　　　　　癸○○
上二人共同
訴訟代理人　亥○○○
被　　　告　宇○○
被　　　告　丙○○
　　　　　　乙○○○
上列　一人
訴訟代理人　甲○○　　　住同上.
　　　　　　戊○○○　　住桃園.
　　　　　　午○○　　　住桃園.
兼上列一人
訴訟代理人　天　○　　　住桃園.
被　告　即
被告楊春木
承受訴訟人　辛○○　　　住桃園.
上列　一人
訴訟代理人　玄○○　　　住同上.
被　告　即
被告楊春木
承受訴訟人　酉○○　　　住桃園.
　　　　　　卯○○　　　住桃園.
　　　　　　辰○○　　　住高雄.
　　　　　　戌○○　　　住桃園.
　　　　　　申○○　　　住桃園.
兼上列五人
共　　　同
訴訟代理人　丁　○　　　住桃園.
上列當事人間請求履行分割協議事件，本院於民國94年9 月13日
言詞辯論終結，判決如下：
    主    文
原告之訴駁回。
訴訟費用由原告負擔。
    事    實
甲、原告方面：
一、聲明：(一)被告等應將坐落桃園縣桃園市○○○段二０七、二
    ０七之三、二０七之四、二一二地號四筆土地、權利範圍均
    為：公同共有全部，移轉登記為原告單獨所有；(二)確認桃園
    縣桃園市公所徵收小檜溪段三九六之一三地號土地之徵收補
    償費新台幣（下同）肆拾捌萬柒仟零參拾伍元應歸原告所有
    ；(三)被告等應協同原告辦理領取前項徵收補償費事宜；(四)訴
    訟費用由被告等按其應繼分之比例負擔。
二、陳述略稱：
  (一)程序方面：
  　(1)本件起訴時，系爭桃園縣桃園市○○○段二０七、二０七
      之三、二０七之四、二一二地號四筆土地尚未辦理繼承登
      記，嗣於民國（下同）九十三年三月五日，原告為全體繼
      承人向桃園縣桃園地政事務所辦理上開四筆土地之繼承登
      記，故變更訴之聲明第一項如前所示。
    (2)原告起訴時並無請求聲明第二項，但被告地○○、庚○○
      、寅○○、乙○○○、壬○○、癸○○等皆不同意依系爭
      七十九年三月十三日之同意書履行，即不承認系爭三九六
      之一三地號土地之徵收補償款應分歸原告所有，原告於訴
      訟中追加上開聲明第二項，以確認該筆土地之徵收補償費
      應歸原告所有。原告係依本於相同之起訴事實追加上開聲
      明第二項，且不妨礙被告之防禦及訴訟終結，依民事訴訟
      法第二百五十五條第一項第二款及第七款規定，程序上應
      屬適法。
    (3)本件訴訟中，被告楊春木死亡、其繼承人即被告丁○、辛○○、酉○○、卯○○、辰○○、戌○○、申○○為繼承
      人，業經承受訴訟。
　(二)被繼承人楊連財於七十八年四月十九日死亡，由妻楊黃紅棗
    、長子楊崑山之子女即孫宙○○、未○○、地○○、楊惠芳
    、庚○○、寅○○、丑○○（楊崑山於七十二年二月一日死
    亡，故由其子女代位繼承）、次男楊春木（楊春木於訴訟進
    行中之九十三年一月十九日死亡，由其妻丁○、子女辛○○
    、卯○○、辰○○、酉○○、戌○○、申○○等人繼承，並
    承受本件訴訟）、三男巳○○、四男楊吉雄之子女即壬○○
    、癸○○、宇○○（楊吉雄於七十五年十二月二日死亡，故
    由其子女代位繼承）、五男子○○、長女丙○○、次女天○
    、四女乙○○○、五女戊○○○、六女午○○繼承；楊黃紅
    棗則於八十六年五月十八日死亡。繼承關係如繼承系統表。
  (三)七十九年三月十三日各房繼承人或代表共十二人簽立同意書
    ，就繼承楊連財之遺產達成分割之協議，約定遺產中之坐落
    桃園縣桃園市○○○段二０七、二０七之一、二０七之二、
    二０七之三、二０七之四、二一二、三九六之一三地號等七
    筆土地由原告繼承，其中三九六之一三地號土地於七十八年
    五月五日為桃園縣桃園市公所徵收，徵收補償費為五十五萬
    八千六百元，扣除代為繳扣之增值稅七萬一千五百六十五元
    後，應得領取之徵收補償費為四十八萬七千零三十五元（參
    見卷附桃園縣桃園市公所九十三年十一月九日函檢附上開土
    地之工程徵購土地業戶具領補償費聯單），迄未辦理領取。
  (四)按繼承人得隨時請求分割遺產，民法第一千一百六十四條定
    有明文。又按民法第一千一百六十四條所指之分割，非不得
    由各繼承人依協議方法為之，茍各繼承人已依協議為分割，
    除又同意重分外，殊不許任何共有人再行主張分割，最高法
    院五十四年台上字第二六六四號判例可資參照。經查原告與
    被告等既已達成遺產分割之協議，兩造間應依協議內容履行
    ，惟部分被告反悔不願承認同意書及依約履行，原告自有請
    求確認上開徵收補償費屬原告所有之法律上利益，及依履行
    契約之法律關係，請求被告協同辦理上揭六筆土地移轉登記
    予原告（原告僅先請求移轉聲明第一項所示之四筆土地），
    及請求確認三九六之一三地號土地徵收補償費屬原告所有，
    被告等並應協同辦理領取該徵收補償費事宜。
  (五)系爭「同意書」（即分割遺產協議）係全體繼承人同意：
    (1)七十九年三月十三日訂立系爭同意書時，被告癸○○、壬○○係由母親楊黃紅杏代理參加協議，並由楊黃紅杏簽名
      及蓋壬○○與癸○○之印章，被告癸○○、壬○○並未否
      認其母親楊黃紅杏代理其等參與協議之事實及系爭同意書
      之效力，僅係現在不同意協議內容，足見被告辯稱壬○○
      、癸○○未參與且未授權他人參加分割協議乙節，與事實
      不符。另依楊春木生前進行訴訟時之陳述，其於訂立系爭
      同意書時在場，且係其親自簽名；故被告丁○所辯楊春木
      生前未同意系爭協議書內容云云，委無可取。
    (2)七十九年三月十三日訂立系爭同意書時，大房部分由被告
      地○○及其母親楊李春鳳參加（參見九十二年十二月四日
      言詞辯論筆錄中被告楊峰、楊黃桂枝、楊春木之供述），
      而被告地○○為大房長子、被告庚○○、寅○○、宙○○
      、未○○、己○○○、丑○○均為其弟、姊妹，其等亦均
      為楊李春鳳之子女，依常情及經驗法則，被告地○○及其
      母親楊李春鳳既知悉要開會協議分割遺產，必會通知其餘
      同屬一家人之被告寅○○等人，則被告寅○○、庚○○、
      己○○○等辯稱事先不知悉要協議分割遺產云云，殊難置
      信。又依我國國情有以長子作為同房代表之習慣，且楊李
      春鳳為瞭解及保障其等子女之權益而出席協商，則被告地
      ○○之弟、姊妹因此而全權委由長兄地○○（該房長子）
      協議分割遺產，是屬正常。
    (3)又系爭同意書記載：「楊連財所有遺產坐落桃園市○○○
      段二０七、二０七之一、二０七之二、二０七之三、二０
      七之四、二一二、三八九之一、三九六之二、三九六之三
      、三九六之一三、六三七、六八六之二地號共十二筆。其
      中三八九之一、三九六之二地號等二筆同意由巳○○繼承
      。二０七、二０七之一、二０七之二、二０七之三、二０
      七之四、二一二、三九六之一三地號等共七筆同意由子○○繼承。六三七地號等共二筆（按：實僅一筆）由其他繼
      承人繼承。三九六之三、六八六之二地號等共二筆已為政
      府徵收所領二地補償費扣除所有稅金外另提壹仟貳佰萬元
      正給予子○○，又提壹佰零捌萬元正給予楊春木。其餘款
      項由所有繼承人共同均分」等語。
      由上述內容可知上揭三九六之三、六八六之二地號土地
        徵收補償費係楊連財遺產之一部分，與其餘楊連財遺留
        之土地一併協議分割，非獨立協商分配，故該補償費應
        如何使用、分割之事，係於七十九年三月十三日書立系
        爭同意書時達成協議，被告寅○○、地○○所辯上開徵
        收補償費與協議是兩回事云云，並非真實。
      再觀楊連財之繼承人係於七十九年三月十五日共同委託
        被告地○○領取上揭二筆土地之徵收補償費二千三百十
        七萬三千八百元（參見卷附桃園縣政府九十二年十二月
        二十六日函所檢送上揭二筆土地徵收補償清冊及業戶具
        領補償費聯單影本），翌日即七十九年三月十六日以上
        述徵收補償費繳納被繼承人楊連財之遺產稅（見卷附遺
        產稅繳款書、遺產稅繳清證明書），且將剩餘款項暫存
        入被告地○○帳戶，被告地○○再依系爭同意書內容分
        予原告一千二百萬元（其中八百萬元給付現金，四百萬
        元部分以公債抵付），分予楊春木一百零八萬元，並扣
        除相關費用（包括預備金及依系爭協議書附註內容所載
        由地○○取得之一百五十萬元），再由地○○將所餘款
        項按各繼承人應得之款項分配給各繼承人，此有九十三
        年八月十九日筆錄中被告地○○之供述、九十三年二月
        二十六日筆錄中被告寅○○之供述，及被告地○○辦理
        分配上開款項所親撰之計算書可稽，兩造亦不爭執。
      按七十九年當時所有繼承人既均依系爭同意書之內容分
        配三九六之三、六八六之二地號土地之徵收補償款，至
        今無任何人質疑該徵收補償款之分配及用途。尤其原告
        自總額二千三百多萬元之徵收補償款中，分得超過一半
        以上金額，若非當時所有繼承人均同意，何可能無人主
        張原告取得金額過多，分配不公？足見所有繼承人最初
        確實同意系爭同意書之內容。
    (4)再查，八十九年十二月十六日楊春木為就楊連財遺產乙事
      召開會議，到場者有楊春木、巳○○、子○○、丙○○、
      天○、乙○○○、午○○、庚○○、宇○○之法定代理人
      林佩蓉等人，其中林佩蓉先離開，而該次會議紀錄第一項
      記載：「按舊有之承諾分配遺產，但須將出租之收入明細
      及支付稅金明細公布‧‧‧」等語，在會議紀錄上簽名者
      有：「庚○○、巳○○、丙○○、楊靜宜、癸○○、楊春
      木」，此有被告乙○○○提出之會議紀錄及九十三年二月
      二十六日言詞辯論筆錄可稽，雖此次會議紀錄未經所有楊
      連財繼承人同意而不生效力，但由會議記錄記載「按舊有
      承諾分配遺產」等語，被告庚○○出席該次會議時並未爭
      議其未授權他人或參與「舊有承諾」（即系爭同意書）乙
      節，益見於七十九年三月十三日訂立系爭同意書時，其應
      係知悉且同意長兄地○○代其訂約。
    (5)復查，九十二年間有建商找被告等洽談，欲購買屬楊連財
      遺產之桃園市○○○段六三七地號土地，建商在與被告等
      人接洽後，擬具乙份不動產買賣契約書，該不動產買賣契
      約書附表所列賣方共計十八人，並不包括原告在內，顯然
      建商係已先調查、詢問，知悉兩造間有遺產分割協議，原
      告並無繼承分得該筆土地權利，故未將原告列為「賣方」
      ；又該附表中將地○○部分記載為「兼右二（即庚○○、
      寅○○）代理人」、未○○、丑○○、宙○○、己○○○
      部分，則由母親楊李春鳳為代理人，依常理判斷建商不可
      能無故將地○○、楊李春鳳列為代理人（尤其楊李春鳳並
      無該土地權利），應係與當事人接觸後，才會如此列載，
      再佐以該契約書末頁地○○、庚○○、寅○○之簽名均出
      自同一人之字跡（應是地○○之字跡），暨被告地○○曾
      代理其弟、姊妹辦理前述三九六之三、六八六之二地號土
      地徵收補償款之事，及訂立系爭同意書時被告地○○與其
      母楊李春鳳均有參與等情，足以推知被告地○○及其母楊
      李春鳳有為被告寅○○、庚○○、己○○○、宙○○、未
      ○○、丑○○等處理事務之習性，被告地○○確係獲其他
      手足授權而參與協議及簽訂系爭同意書無訛。
    (6)綜合上述，系爭同意書係經全體繼承人同意，而有效力。
  (六)雖部分被告以原告當時未依期限辦理繼承，故不同意依系爭
    同意書履行云云，惟系爭同意書並未約明兩造應於何時完成
    分割登記，自無逾期失效問題，且辦理分割登記，需所有繼
    承人配合，本件原告於七十九年間即委託謝峰春代書辦理繼
    承之事，並支付代書費用，當時繼承人亦如約交出印章，楊
    春木生前九十二年十二月四日當庭供稱：「七十九年的協議
    書簽署完畢之後，大家的印鑑均已封袋，交由我太太保管。
    」等語，可為佐證；但楊李春鳳於事後反悔，將其子女之印
    章取回，致無法辦理繼承及分割，屢經協調未果，謝代書才
    在延宕近一年後，把印章交還其餘繼承人，被告天○並已到
    庭陳明確有其事。
  (七)另依系爭同意書約定三九六之一三地號土地應分歸原告，縱
    該土地嗣後經桃園縣桃園市公所徵收，該土地已易為徵收補
    償費，被告等仍負有協助原告辦理取得該補償費之義務，被
    告寅○○辯稱：原告請求被告配合其領取該徵收補償款，於
    法無據云云，並無理由。
  (八)雖部分被告以原告出租桃園縣桃園市○○○段六三七地號土
    地獲得暴利，且未提出租金收支明細為由，而拒絕履行系爭
    同意書內容；惟上開事項與系爭同意書之履行無關，被告不
    得以上述理由拒絕履行兩造之約定，且原告並無因出租上開
    土地獲利之情事，並已於九十三年四月二十九日提出該土地
    出租過程，以租金抵繳地價稅及原告墊付稅金等相關事證，
    以釋被告之疑，被告等更無理由拒絕履約。
  (九)本件訴訟中，被告楊春木死亡、其繼承人依繼承法律關係，
    應承受楊春木於本件履行系爭同意書之義務。
三、證據：聲請向桃園縣政府調取七十九年三月間兩造領取桃園
    縣桃園市○○○段三九六之三、六八六之二地號土地徵收補
    償費之相關資料，向桃園市公所調取桃園市○○段三九六之
    一三地號土地之徵收資料，並提出戶籍謄本二十件、具領補
    償費聯單影本一份、租約影本一份、照片影本一張、出租說
    明一張、地價稅繳款書影本八件、納稅證明書影本四張、黃
    國進說明書一張、支出證明單五件、說明一張、使用執照影
    本一份、楊連財戶籍謄本一份、楊黃紅棗戶籍謄本一份、楊
    連財繼承系統表、七十九年三月十三日同意書影本一份、未
    辦理繼承登記之土地謄本七件、謝峰春代書事務所費用清單
    影本一件、租約影本一張、計算書影本一張、不動產買賣契
    約書影本一份、四筆土地辦理繼承登記後之土地登記謄本一
    份及被告宙○○、未○○、己○○○、丑○○之戶籍謄本為
    證。
乙、被告方面：
壹、被告庚○○（未於最後言詞辯論期日到場）、寅○○部分：
一、聲明：(一)原告之訴駁回；(二)訴訟費用由原告負擔。
二、陳述略稱：
  (一)被告庚○○、寅○○共同答辯部分：
    (1)原告起訴狀謂：「‧‧‧經查原告與被告等既已達成遺產
      分割之協議，原告自可依履行契約之法律關係請求被告協
      同辦理分割登記及協同辦理土地徵收補償費‧‧‧」，顯
      有誤會，且於法不合。
    (2)被告庚○○、寅○○並未與原告達成協議，亦未授權兄長
      即被告地○○或其他人簽署同意書，原告提出之七十九年
      三月十三日「同意書」，被告庚○○、寅○○未簽名亦未
      同意，此不因母親楊李春鳳是否在場而受影響。
  (二)被告寅○○另行答辯部分：
    (1)未曾交付印鑑予被告楊春木保管。被告雖同意徵收補償費
      ，大房也確實收受補償費一百九十九萬元，惟原告除收到
      一百九十九萬元外還拿到一千二百多萬元，剩餘之餘款才
      由各房均分，被告對此表示不贊同後，原告再支付一百十
      萬元予大房，由上情亦證被告自始至終反對協議內容，否
      則為何要再付款予大房，更何況協議時未通知被告寅○○
      ，亦無證據證明被告授權母親楊李春鳳為代理人。
    (2)原告擅將繼承的數筆土地出租後，才有繳納地價稅等情，
      並非如其所稱是為繳稅而將土地出租云云，且依原告所附
      之地租抵繳稅說明書，書寫期日為九十年二月二十九日所
      補簽，該文書是否屬實即有疑問。且依原告所主張之協議
      內容，六三七地號土地應要分給除原告以外其他各房，與
      原告無關，為何原告要負責土地出租及墊付稅金等事宜，
      顯然原告是因有利可圖；原告業於九十三年二月二十五日
      前往地政事務所辦理土地移轉登記。
    (3)桃園縣政府函覆的七十九年徵收補償費被告有同意，事後
      兩造間八十九年的家庭會議，未邀被告參加，被告也不同
      意，也未授權庚○○代表大房參加，更未於八十九年家庭
      會議同意依七十九年同意書履行。七十九年徵收補償費事
      宜，與同意書的事情是兩回事。
    (4)遺產照法律分就好，報遺產稅的卷內也沒有分割協議書，
      原告所說的協議書，既沒邀請被告參與協議，被告也沒蓋
      章，應屬無效，也沒有反悔不願承認的問題。另被告天○
      所言不實在，被告從未參加協議，而且有些被告住在國外
      根本沒設戶籍，不可能有齊全的印鑑證明交給代書，楊吉
      雄早就過世了，如何在七十八年去領徵收補償款。
  (三)被告庚○○另行答辯部分：
    (1)八十九年所舉行的親屬協議，被告庚○○是以個人名義參
      加，並非代理該房之繼承人，被告有同意以徵收款繳遺產
      稅，然因之前均未參與協議，因此協議內容並不清楚，也
      沒有簽名，如果其他親友都同意按過去的協議履行，被告
      庚○○也勉強同意，前提是原告須公布土地租賃明細及稅
      後結餘的款項明細。
    (2)原告於九十三年訴訟中，提出以租金抵土地稅，被告等對
      分配款的比例沒有異議云云，實則不然，且原告以事後提
      出部分的補償金推論協議成立並不合理。另根據八十九年
      的會議紀錄，如原告未公布租賃明細，則應按協議第二條
      所示，被繼承人之所有財產由全體繼承人平均分配。
三、證據：被告寅○○提出桃園縣桃園地政事務所桃資登字第09
    30098500號函影本一份為證。
貳、被告地○○部分：
一、聲明：(一)原告之訴駁回；(二)訴訟費用由原告負擔。
二、陳述略稱：
  (一)查被繼承人楊連財業已死亡，由兩造依法繼承其全部財產，
    確屬事實。七十九年領取青溪公園補償款第二次協議，並協
    議土地分割內容，但僅六三七地號分給其他繼承人，大部分
    土地原告獨占，部分繼承人不同意，該地號又由原告承租訴
    外人，是以在場人員均同意要求原告三天內交出承租契約及
    租金，惟原告遲不交出，因此未能達成協議。原告於本件訴
    訟中利用承租人製造不實偽證、租金證明，欲證實以租金繳
    交土地稅，但由其提出證物竟早於七十七年就以三十三萬元
    出租，此實難讓眾人信服。
  (二)七十九年之同意書雖為被告地○○所書寫，然被繼承人之法
    定繼承人全體並未就全部遺產有分割協議，原告雖提出同意
    書證明有分割遺產之協議，然觀該同意書上僅有子○○、楊
    黃紅棗、地○○、楊春木、巳○○、宇○○、丙○○、天○
    、乙○○○、戊○○○、午○○及非繼承人之亥○○○等人
    之簽名，其餘法定繼承人宙○○、未○○、楊惠芳、庚○○
    、寅○○、丑○○、壬○○、癸○○等人則未參與分割協議
    ，亦無授權他人參與分割之協商，更遑論有同意其分割方法
    之意思表示，此由該同意書即可反證證明。又當日部分繼承
    人將印鑑交付被告楊春木，然被告地○○並未將印鑑交予保
    管。茲系爭同意書既未經繼承人全體參與，未經全體同意分
    割，應屬無效。既為無效，乃自始、當然、確定不生法律之
    效力，從而原告依據無效同意書請求被告履行契約，自屬於
    法無據，應無理由。
  (三)綜上，本件原告之訴既無理由，爰請依法駁回其訴，以符法
    制。另卷附之同意書被告雖親自簽名無誤，惟原告未於期限
    內分割，現被告對該同意書不予同意。又領取徵收補償費乙
    事被告之兄弟庚○○、寅○○皆同意，惟事後之協議被告寅
    ○○、庚○○不同意，又領取徵收補償費與協議並無關聯。
  (四)原告所提示之計算書影本為被告地○○親筆書寫無訛，該計
    算書係為領取徵收補償費所擬。事後之協議書曾要求原告於
    三日內公布租約明細及租約資料，但原告未將資料提出，被
    告地○○因此不同意該協議。又原告擅自將繼承人等繼承之
    土地出租與訴外人，事後原告處理出租的土地有困難，而無
    法依七十九年的協議內容執行，非如原告所稱係為繳納地價
    稅而將土地出租云云，且由其提出之租約係被繼承人生前所
    立，被繼承人過世後，該租約是否有效令人存疑，且該租賃
    契約中兩位出租人子○○、楊連財的筆跡均相同，而被繼承
    人楊連財並不識字，其名字由何人所簽？又該筆出租土地為
    被繼承人所有並非原告與被繼承人所有。
  (五)被告確實由被繼承人的子女處多分得十萬元，但此為其等主
    動給與。徵收補償的款項是匯入被告的帳戶，經每個繼承人
    同意，被告再依協議內容按每位繼承人應得的款項由其開支
    票給每位繼承人。
三、證據：無。
參、被告楊春木之繼承人即承受訴訟人丁○、辛○○、酉○○、
    卯○○、辰○○、戌○○、申○○部分：
一、聲明：(一)原告之訴駁回；(二)訴訟費用由原告負擔。
二、陳述略稱：
  (一)楊春木生前答辯部分：
    (1)原告所提示的同意書上之簽名係楊春木親簽，簽署完畢後
      ，所有印鑑封袋交由楊春木的配偶保管。原告於辦理移轉
      登記當天晚上即將證件拿走，將應分予其他繼承人的土地
      擅自出租給第三人並收取租金，且租金未交付應繼承人等
      ，其間兩造曾協調多次，但原告不願意辦理過戶。
    (2)原告所提租賃契約，租賃期間為一年，期間屆滿前已以存
      證信函通知承租人將收回，原告卻續租予承租人，被告等
      無法阻止。被告巳○○將繼承所得之土地與原告交換，經
      協議後以一千二百萬元予原告，為交換土地之差額。
    (3)七十九年簽立同意書時，楊李春鳳確實有在場，就同意書
      條件未表達意見的人謂為同意人。
  (二)被告辛○○承受訴訟後答辯部分：
    (1)楊春木生前積極辦理繼承事宜，但均無結果，先前所開的
      家族會議亦均無定案，現原告若主張依先前的協議內容辦
      理繼承登記，應舉證證明，原告既提不出所有繼承人簽名
      的分割協議書，應按法律規定分割。
    (2)如果七十九年同意書有效，應該全體繼承人都有簽名。
  (三)被告丁○、酉○○、卯○○、辰○○、戌○○、申○○承受
    訴訟後答辯部分：不同意七十九年的協議內容。
三、證據：無。
肆、被告壬○○、癸○○部分：
一、聲明：(一)原告之訴駁回；(二)訴訟費用由原告負擔。
二、陳述略稱：
  (一)七十九年時確實將印鑑交予楊春木，但隔日楊春木就將印鑑
    交還被告壬○○、癸○○，至於何以未辦理繼承登記，原因
    並不知情，被告現不同意七十九年同意書內容。
  (二)被告壬○○、癸○○之父楊吉雄於七十五年十二月七日過世
    ，不可能七十八年去領徵收補償費。
三、證據：提出戶籍謄本一份為證。
伍、被告己○○○部分：未於最後言詞辯論期日到場，前曾到庭
    聲明及陳述如下：
一、聲明：(一)原告之訴駁回；(二)訴訟費用由原告負擔。
二、陳述略稱：被告己○○○從未接到原告之通知，兩造之前的
    協議亦不知情，更沒有簽立同意書，不知為何會有分割協議
    ，亦不同意協議內容。
三、證據：無。
陸、被告乙○○○部分：
一、聲明：(一)原告之訴駁回；(二)訴訟費用由原告負擔。
二、陳述略稱：
  (一)針對七十九年協議部分，不知原告何以不於期限內辦理繼承
    登記，如今已經過十多年，被告已不同意協議的內容。兩造
    已另於八十九年由楊春木召集開會，會議內容已推翻七十九
    年的協議內容，當日大房僅被告庚○○到場，另外被告戊○○○、午○○未到，到場未簽名者有原告、被告天○、被告
    宇○○的法定代理人林佩蓉，其他人不清楚，會議中林佩蓉
    因故先離開。
  (二)八十九年協議之後，於九十年間已經填妥土地登記申請書、
    遺產分割協議書及登記清冊，故不同意七十九年的分割協議
    。原告既承認八十九年十二月十六日確實有召開會議，開完
    會後楊春木就積極要各房辦理繼承登記，但原告未配合，現
    在反而提起本件訴訟，故被告亦不承認八十九日十二月十六
    日的會議內容。
三、證據：提出八十九年十二月十六日會議記錄影本一份、土地
    登記申請書影本一份、遺產分割協議書影本一份及登記清冊
    影本一份為證。
柒、被告巳○○部分：
一、聲明：同意原告請求。
二、陳述略稱：被告確實親自在同意書上簽名，並同意按七十九
    年三月十三日同意書之記載辦理繼承登記。
三、證據：無。
捌、被告天○、午○○部分：
一、聲明：同意原告請求。
二、陳述略稱：
  (一)被告確實親自在同意書上簽名，並同意按七十九年三月十三
    日同意書之記載辦理繼承登記。上揭同意書上面的筆跡是被
    告地○○所書寫，約定每位繼承人給被告地○○十萬元，是
    為了辦理土地事宜，並非給長孫的錢。
  (二)當時簽立上揭同意書，被告地○○、寅○○及庚○○之母親
    楊李春鳳當時有在場，本來楊李春鳳印章交給原告的謝峰春
    代書那邊，後來不願意辦就把印章拿回去，當時被告都有把
    印章交到謝代書那邊，後來才拿回去。
三、證據：無。
玖、被告宇○○部分：未於最後言詞辯論期日到場，前曾由其母
    親林佩蓉到場聲明陳述並具狀說明如下：
一、聲明：同意原告請求。
二、陳述略稱：
  (一)被告同意按同意書之約定辦理繼承。七十九年時經兩造同意
    而訂立同意書內容，被告地○○就徵收補償費，也依協議以
    支票支付給每位繼承人，當時被繼承人的子女等也同意多給
    被繼承人長孫即被告地○○十萬元。另被告壬○○、癸○○
    當時是由其法定代理人亥○○○代理蓋章。
  (二)八十九年的那次會議，那天被告宇○○之母林佩蓉與被告天
    ○、原告子○○都有參加，當時因子○○與天○在爭吵，所
    以林佩蓉就回去了，在回去之前大家都尚未決議，會議紀錄
    如何而來並不清楚。
  (三)本件訴訟進行中被告成年，然仍由被告母親林佩蓉以被告法
    定代理人身分到庭陳述，因事實上被告母親林佩蓉曾參與當
    初遺產分割事宜，對整個事件較為清楚，被告同意並援用被
    告母親於法院所為之陳述。
三、證據：無。
拾、被告戊○○○部分：未於最後言詞辯論期日到場，前曾到庭
    聲明及陳述如下：
一、聲明：同意原告請求。
二、陳述略稱：
  (一)同意按同意書之約定辦理繼承。七十九年三月十三日簽立上
    揭同意書時，為了要分公園土地的徵收款項，所以在場。對
    桃園縣政府函覆徵收內容無意見。
  (二)原告所提出不動產買賣契約書，被告戊○○○的部分係親簽
    無訛，當初印章跟印鑑證明是大家拿去代書那邊，後來代書
    叫被告去拿回來，被告就去拿回來。
三、證據：無。
拾壹、被告宙○○、未○○、丑○○、丙○○部分：
    被告宙○○、未○○、丑○○、丙○○均未於言詞辯論期日
    到場，亦未提出書狀作何聲明或陳述。
丙、本院依職權函請財政部台灣省北區國稅局桃園縣分局檢送被
    繼承人楊連財遺產稅相關資料。
    理　  由
一、程序方面：
  (一)按訴狀送達後，原告不得將原訴變更或追加他訴，但因情事
    變更而以他項聲明代最初之聲明者，不在此限，民事訴訟法
    第二百五十五條第一項第四款定有明文。經查，本件起訴時
    ，系爭桃園縣桃園市○○○段二０七、二０七之三、二０七
    之四、二一二地號四筆土地尚未辦理繼承登記，嗣於九十三
    年三月五日，原告為全體繼承人向桃園縣桃園地政事務所辦
    理上開四筆土地之繼承登記，基於此情事變更，原告變更訴
    之聲明第一項之請求內容，程序並無不合。
  (二)復按訴狀送達後，原告不得將原訴變更或追加他訴，但「請
    求之基礎事實同一者」、「不甚礙被告之防禦及訴訟之終結
    者」不在此限，民事訴訟法第二百五十五條第一項第二款、
    第七款定有明文。經查，原告起訴時並無聲明第二項之請求
    ，於訴訟中追加請求，以確認該筆土地之徵收補償費應歸原
    告所有，係依本於相同之基礎事實，且不妨礙被告之防禦及
    訴訟終結，程序亦無不合。
  (三)再按於能力、法定代理權或為訴訟所必要之允許有欠缺之人
    所為之訴訟行為，經取得能力之本人、取得法定代理權或允
    許之人、法定代理人或有允許權人之承認，溯及於行為時發
    生效力，民事訴訟法第四十八條定有明文。本件訴訟進行中
    ，被告宇○○成年，然其母親林佩蓉仍以其法定代理人身分
    為訴訟行為，法定代理權有所欠缺，然宇○○具狀表明承認
    林佩蓉所為之訴訟行為，瑕疵既經補正，程序亦無不合。
  (四)本件訴訟中，被告楊春木死亡、被告丁○、辛○○、酉○○
    、卯○○、辰○○、戌○○、申○○為繼承人，業經聲明承
    受訴訟，程序亦無不合。
  (五)本件被告庚○○、宙○○、未○○、己○○○、丑○○、宇
    ○○、丙○○、戊○○○、辛○○經合法通知，未於最後言
    詞辯論期日到場，核無民事訴訟法第三百八十六條所列各款
    情形，爰依原告之聲請，由其一造辯論而為判決。
二、原告主張意旨略以：(一)兩造被繼承人楊連財過世後，於七十
    九年三月十三日各房繼承人或代表共十二人簽立同意書，就
    繼承楊連財之遺產達成分割協議，約定遺產中七筆土地歸原
    告，其中四筆土地已辦繼承登記，三九六之一三地號土地已
    徵收，請求被告履行協議，將上揭四筆土地移轉登記予原告
    ，另徵收之該筆土地，則請求確認徵收補償費屬原告所有，
    被告並應偕同辦理領取事宜；(二)七十九年三月十三日之同意
    書（即分割遺產協議）係全體繼承人同意，不僅依此同意書
    ，由楊連財之繼承人於七十九年三月十五日共同委託被告地
    ○○領取三九六之三、六八六之二地號二筆土地之徵收補償
    費，且用於繳交遺產稅後有分配款項，而八十九年十二月十
    六日楊春木為楊連財遺產乙事召開會議，再次確認按舊有承
    諾分配遺產，實不能因部分被告反悔後向謝峰春代書取回印
    鑑，不辦理分割繼承事宜，即認為未達成分割協議云云。
三、除被告宙○○、未○○、丑○○、丙○○四人未有任何聲明
    或陳述，被告巳○○、天○、午○○、宇○○及戊○○○同
    意原告之請求外，其餘被告答辯意旨則以：
  (一)被告庚○○部分：(1)原告提出七十九年三月十三日之同意書
    ，被告未簽名亦未同意，更未授權地○○或他人簽同意書，
    不因母親楊李春鳳是否在場受影響；(2)被告以個人名義參加
    八十九年間之親屬協議，僅就徵收補償金繳遺產稅部分表示
    同意，並不清楚七十九年三月十三日之同意書內容，若所有
    繼承人均同意按此同意書協議履行，被告亦勉強同意等語。
  (二)被告寅○○部分：(1)原告提出七十九年三月十三日之同意書
    ，被告未簽名亦未同意，更未授權地○○或母親楊李春鳳簽
    同意書，且未曾交付印鑑予被告楊春木保管；(2)被告未參加
    八十九年間之親屬協議，亦未授權庚○○代表參加，被告就
    徵收補償金繳遺產稅雖同意，但未於八十九年家庭會議同意
    依七十九年同意書履行等語。
  (三)被告地○○部分：(1)七十九年之同意書雖為被告所書寫，然
    被繼承人之法定繼承人全體並未就全部遺產分割之協議，例
    如法定繼承人宙○○、未○○、楊惠芳、庚○○、寅○○、
    丑○○、壬○○、癸○○等人未參與分割協議，亦無授權他
    人參與分割之協商，更遑論有同意其分割方法之意思表示；
    (2)徵收補償的款項是匯入被告的帳戶，經每個繼承人同意，
    被告再依協議內容按每位繼承人應得的款項由其開支票給每
    位繼承人等語。
  (四)被告楊春木之繼承人即承受訴訟人丁○、辛○○、酉○○、
    卯○○、辰○○、戌○○、申○○部分：七十九年三月十三
    日之同意書，楊春木雖有簽名，但繼承事宜辦理無結果，八
    十九年家族會議亦無法定案，無法同意該同意書內容，且原
    告既不能證明七十九年同意書經全體繼承人同意，原告之訴
    即無理由等語。
  (五)被告壬○○、癸○○部分：(1)七十九年時確實將印鑑交予楊
    春木，但隔日楊春木就將印鑑交還被告二人，至於何以未辦
    理繼承登記，原因並不知情，被告二人現不同意七十九年同
    意書內容；(2)被告二人之父楊吉雄於七十五年十二月七日過
    世，不可能七十八年去領徵收補償費等語。
  (六)被告己○○○部分：被告己○○○從未接到原告之通知，兩
    造之前的協議亦不知情，更沒有簽立同意書，不知為何會有
    分割協議，亦不同意協議內容等語。
  (七)被告乙○○○部分：(1)八十九年由楊春木召集家族會議已推
    翻七十九年的協議內容，當日大房僅被告庚○○到場，另外
    被告戊○○○、午○○未到，到場未簽名者有原告、被告天
    ○、被告宇○○的法定代理人林佩蓉，其他人不清楚；(2)原
    告既承認八十九年十二月十六日確實有召開會議，開完會後
    楊春木就積極要各房辦理繼承登記，但原告未配合，現在反
    而提起本件訴訟，故被告亦不承認八十九日十二月十六日的
    會議內容等語。
四、根據兩造主張及答辯意旨，本件重點在於：(一)部分被告同意
    原告之請求，就此部分是否應逕為有利原告之判斷？(二)七十
    九年三月十三日之同意書，是否經全體繼承人明示或默示同
    意而生效力？或因八十九年另開家族會議，而追認該七十九
    年同意書之效力？(三)原告主張七十九年領取徵收補償費，繳
    交遺產稅後分配剩餘款項予繼承人，法律上是否應評價為七
    十九年之同意書已成立生效，故原告得為本件請求？爰就上
    揭重點說明如后。
五、本件被告巳○○、天○、午○○、宇○○及戊○○○雖同意
    原告之請求，然對於共同訴訟之全體不生效力，故就此部分
    不應逕為有利原告之判斷：
  (一)按民事訴訟法第五十六條規定：「訴訟標的對於共同訴訟之
    各人必須合一確定者，適用下列各款之規定：一　共同訴訟
    人中一人之行為有利益於共同訴訟人者，其效力及於全體；
　　不利益者，對於全體不生效力。‧‧‧。」。
  (二)復按共有物之協議分割與裁判分割，皆以消滅各共有人就共
    有物之共有關係為目的，而協議分割契約應由全體共有人參
    與協議訂立，方能有效成立，並須全體共有人均依協議分割
    契約履行，始能消滅共有人間之共有關係，該契約所定分割
    方法，性質上為不可分，故共有人中之一人或數人提起請求
    履行協議分割契約之訴，其訴訟標的對於共有人全體必須合
    一確定（最高法院九十二年度台上字第一四七四號裁判意旨
    參照）。
  (三)經查，本件被告巳○○、天○、午○○、宇○○及戊○○○
    雖同意原告履行分割協議之請求，然其等之行為不利於共同
    訴訟之其他被告，參酌前揭民事訴訟法第五十六條第一款規
    定及最高法院見解，因訴訟標的對於共有人全體必須合一確
    定，故對於共同訴訟之全體不生效力，應先敘明。
六、系爭七十九年三月十三日之同意書，並未經全體繼承人同意
    簽立，八十九年之家族會議同樣未經全體繼承人同意，難認
    有追認七十九年同意書之效果：
  (一)關於七十九年三月十三日之同意書，由形式上加以觀察，並
    無全體繼承人之簽名蓋章，其中被告宙○○、未○○、己○○○、庚○○、寅○○、丑○○等人未簽名蓋章，被告壬○○、癸○○二人則未簽名但由母親亥○○○代理蓋章於同意
    書，合先敘明。
  (二)原告雖主張依常情及經驗法則，被告地○○及其母親楊李春
    鳳既知悉要開會協議分割遺產，必會通知其餘同屬一家人之
    被告寅○○等人，則被告寅○○、庚○○、己○○○等辯稱
    事先不知悉要協議分割遺產，殊難置信云云。惟查：(1)楊李
    春鳳根本未於同意書上簽名蓋章，與上揭亥○○○之作法不
    同，難認其有意代理宙○○、未○○、己○○○、庚○○、
    寅○○、丑○○等人同意此項分割協議；(2)被告地○○於同
    意書上僅自己簽名蓋章，並未以其兄弟姊妹之代理人自居，
    亦難認其有意代理宙○○、未○○、己○○○、庚○○、寅
    ○○、丑○○等人同意此項分割協議；(3)綜上，至少被告宙
    ○○、未○○、己○○○、庚○○、寅○○、丑○○等人並
    未同意系爭七十九年三月十三日之同意書，此同意書並非全
    體繼承人同意而簽立已甚明確。
  (三)原告雖又主張於七十九年間即委託謝峰春代書辦理繼承之事
    ，並支付代書費用，當時繼承人亦如約交出印章，欲以此證
    明系爭同意書後來已得全體繼承人同意，然原告訴訟代理人
    卻又於本院陳稱：「謝代書年事已高又怕他記憶力不清，所
    以我們暫不請求傳訊」（參見本院九十四年一月四日言詞辯
    論筆錄第二頁），則原告顯亦無法以全體繼承人印鑑章之交
    付來證明系爭同意書後來已得全體繼承人同意。
  (四)原告雖又主張八十九年之家族會議已追認七十九年之同意書
    云云。惟查，除被告庚○○承認以個人名義參加該次家庭會
    議外，原告並無法證明被告宙○○、未○○、己○○○、寅
    ○○、丑○○有參加該八十九年家庭會議，自難認定未參加
    此家庭會議之被告有承認七十九年同意書之事實。
七、全體繼承人為解決遺產稅問題，領取徵收補償金以為支應，
    僅係就部分遺產之處分達成共識，尚難推論因此即有全體遺
    產之分割協議，自不生履行分割協議問題：
  (一)被繼承人楊連財於七十八年四月十九日死亡，而本院調閱其
    遺產稅申報卷查明，其遺產稅申報事宜係由本件原告於七十
    八年十月十三日委託謝峰春代書辦理，後經財政部台灣省北
    區國稅局桃園縣分局查明需補繳遺產稅，限繳日期為七十九
    年三月十七日，故有於七十九年三月十五日領取徵收補償金
    以為支應之狀況，而避免欠繳遺產稅之鉅額罰鍰，及免於欠
    稅遭限制出境等不利處分，係為全體繼承人之利益，不論有
    無經全體繼承人同意，款項支應遺產稅部分並無可議之處。
  (二)按遺產分割既以消滅遺產公同共有關係為目的，故除被繼承
    人以遺囑禁止繼承人分割之遺產，及共同繼承人以契約約定
    禁止分割之遺產外，應以全部遺產整體為分割，不能以遺產
    中之個個財產為分割之對象（最高法院八十四年度台上字第
    二四一○號裁判意旨參照）。經查，面對遺產稅之催繳問題
    ，固有部分繼承人簽立同意書，嗣後領取徵收補償款以繳付
    遺產稅，餘額並加以分配之事實，然此實未以全體遺產作為
    分割對象，至多僅能認為就部分遺產之處分達成共識，尚難
    推論因此即有全體遺產之分割協議，而參酌最高法院見解，
    此種部分遺產之協議分割，有效性亦有疑問，更無法以此推
    論全體繼承人因此已有全部遺產分割之協議，自不生履行分
    割協議之問題。
八、綜上所述，原告本於履行分割協議之法律關係，請求將四筆
    土地移轉登記予原告，並請求確認協議歸原告而受徵收之土
    地，其徵收補償費屬原告所有，被告並應偕同辦理領取事宜
    ，其請求均為無理由，應予駁回。
九、本件事證已明，兩造之其他攻擊防禦方法，對於本件判決結
    果無影響，爰不一一論述，併此敘明。
十、據上論結，原告之訴為無理由，依民事訴訟法第三百八十五
    條第一項前段、第七十八條，判決如主文。
中　　華　　民　　國　　94　　年　　9 　　月　　27　　日
                  家事法庭法　官　文衍正
上列正本係照原本作成
如對本判決上訴，須於判決送達後20日內向本院提出上訴狀
中　　華　　民　　國　　94　　年　　9 　　月　　27　　日
                          書記官　陳月桂
